ACORDAO-COMPLETO-2329290

ACÓRDÃO 4443/2020 ATA 12/2020 - SEGUNDA CÂMARA

VISTOS, relatados e discutidos estes autos originários de pensão civil, em que foi interposto Pedido de Reexame em face do Acórdão 1504/2018-TCU-Segunda Câmara, por meio do qual foi considerado ilegal o ato de concessão referente a Anne Elizabeth Souto Maior;
ACORDAM os ministros do Tribunal de Contas da União, reunidos em sessão da 2ª Câmara, diante das razões expostas pelo relator, com fundamento nos arts. 33 e 48 da Lei 8.443/1992, em:
9.1. conhecer do Pedido de Reexame para, no mérito, negar-lhe provimento, mantendo em seus exatos termos a deliberação recorrida;
9.2. dar ciência desta deliberação à recorrente, ressaltando-se que o Relatório e o Voto que a acompanham podem ser consultados no endereço .

Pedido de reexame interposto por Anne Elizabeth Souto Maior contra o Acórdão 1.504/2018- 2ª Câmara.

Segunda Câmara

Tribunal Regional Eleitoral da Paraíba - TRE/PB.

3. Recorrente: Anne Elizabeth Souto Maior (XXX.762.124-XX), pensionista de Idelfonso Souto Maior (XXX.444.464-XX), representada por sua genitora e curadora Elizabeth Anne Dore Uchôa (XXX.398.174-XX).

13.1. Ministros presentes: Ana Arraes (Presidente), Augusto Nardes, Aroldo Cedraz (Relator) e Raimundo Carreiro.
13.2. Ministro-Substituto presente: André Luís de Carvalho.

Anne Elizabeth Souto Maior (representada por Elizabeth Anne Dore Uchoa)

AROLDO CEDRAZ

Adoto como Relatório a instrução elaborada no âmbito da Secretaria de Recursos (peça 40) , que contou com a manifestação concordante do escalão dirigente da referida unidade técnica (peças 41-42) , bem como do representante do Ministério Público de Contas (peça 43) :
"INTRODUÇÃO
1.	Trata-se de Pedido de Reexame interposto por Anne Elizabeth Souto Maior (R001 - peça 32) contra o Acórdão 1504/2018-TCU-Segunda Câmara (peça 23) , que considerou ilegal seu ato de pensão civil.
1.1. A deliberação recorrida apresenta o seguinte teor:
9.1. considerar ilegal a concessão da pensão civil em exame e recusar o registro ao ato em nome da Sra. Anne Elizabeth Souto Maior;
9.2. dispensar o ressarcimento das quantias indevidamente recebidas de boa-fé, consoante o disposto na Súmula 106 do Tribunal;
9.3. determinar ao Tribunal Regional Eleitoral da Paraíba - TRE/PB que:
9.3.1. no prazo de 15 (quinze) dias, a contar da ciência desta Deliberação, faça cessar os pagamentos decorrentes do ato impugnado, sujeitando-se a autoridade administrativa omissa à responsabilidade solidária, nos termos do art. 262, caput, do Regimento Interno/TCU;
9.3.2. comunique à interessada a respeito deste Acórdão, alertando-a de que o efeito suspensivo proveniente da interposição de eventuais recursos não a exime da devolução dos valores percebidos indevidamente após a respectiva notificação, caso os recursos não sejam providos;
9.4. determinar à Sefip que proceda ao monitoramento do cumprimento da medida indicada no subitem 9.3.1 supra, representando a este Tribunal, caso necessário.
HISTÓRICO
2.	Trata-se de processo de pensão civil que considerou ilegal o benefício de Anne Elizabeth Souto Maior, inicialmente na condição de menor sob guarda e, após a maioridade, pessoa designada portadora de invalidez, em razão de que não foi comprovada a condição de dependência econômica em relação ao instituidor do benefício.
EXAME DE ADMISSIBILIDADE
3.	Reitera-se o exame preliminar de admissibilidade (peça 34) , ratificado à peça 37, pelo Relator, Ministro Aroldo Cedraz, que entendeu pelo conhecimento do recurso, uma vez que preenchidos os requisitos do art. 48 da Lei 8.443/1992 c/c os artigos 285 e 286, parágrafo único, do RI/TCU, suspendendo-se os efeitos dos itens 9.1 e 9.3.1 do Acórdão 1504/2018-TCU-Segunda Câmara em relação à recorrente.
EXAME DE MÉRITO
4.	Delimitação
4.1. Constitui objeto do presente recurso definir se:
a) incide nos processos do TCU a decadência prevista no art. 54 da Lei 9.784/1999;
b) a recorrente tem direito à pensão civil na condição de menor sob guarda ou pessoa designada inválida.
5.	Da incidência da decadência prevista no art. 54 da Lei 9.784/1999.
5.1. Defende-se no recurso que ocorreu a decadência prevista no art. 54 da Lei 9.784/1999, com base nos seguintes argumentos:
a) recebe a pensão há mais de 27 anos;
b) o prazo decadencial fundamenta-se nos princípios da segurança jurídica, da presunção de legitimidade dos atos administrativos, da razoabilidade, da lealdade e da boa-fé;
c) o marco inicial da contagem do prazo quinquenal é o ato administrativo que concedeu, ainda que precariamente, o benefício pensional, em dezembro de 1991;
d) eventualmente, considerando o prazo decadencial a partir do seu registro pelo Tribunal de Contas, por se levar em consideração a complexidade do ato, o direito também decaí, na medida em que a sua concessão foi julgada legal, em 26/8/1993;
e) considerando a data da concessão da pensão por invalidez, oportunidade em que houve a alteração do fundamento legal do benefício, em abril de 2004, o prazo decadencial também foi ultrapassado;
f) também se operou a decadência levando-se em consideração a constatação do pagamento irregular feito a Felippe Souto Maior, que recebia 50% do benefício.
Análise
5.2.	Primeiramente, há de se ressaltar que o ato objeto de análise desses autos não se trata do julgado em 26/8/1993, mas de ato de alteração n. de controle 20778503-05-2005-000001-0 que deu entrada no TCU em 24/2/2005 (peça 18) .
5.3.	Sobre a decadência do direito de a Administração rever os seus próprios atos e o exercício do controle externo por parte deste Tribunal, impende mencionar que o Supremo Tribunal Federal já se pronunciou acerca da não incidência da decadência administrativa em face da inaplicabilidade do art. 54 da Lei 9.784/1999 aos processos por meio dos quais o TCU exerce sua competência constitucional de controle externo prevista no inciso III do art. 71 da Constituição Federal, consoante entabulado no MS 24.859/DF, de 4/8/2004:
EMENTA: CONSTITUCIONAL. ADMINISTRATIVO. PENSÃO. T.C.U.: JULGAMENTO DA LEGALIDADE: CONTRADITÓRIO. PENSÃO: DEPENDÊNCIA ECONÔMICA.
I. - O Tribunal de Contas, no julgamento da legalidade de concessão de aposentadoria ou pensão, exercita o controle externo que lhe atribui a Constituição Federal, art. 71, III, no qual não está jungindo a um processo contraditório ou contestatório. Precedentes do STF. 
II. - Inaplicabilidade, no caso, da decadência do art. 54 da Lei 9.784/99. 
III. - Concessão da pensão julgada ilegal pelo TCU, por isso que, à data do óbito do instituidor, a impetrante não era sua dependente econômica. 
IV. - MS indeferido. (destacamos) 
5.4.	Ainda, com essa mesma orientação, registra-se manifestação do Ministro Marco Aurélio, ao apreciar o MS 27.966/DF, de 11/9/2012:
Quanto ao prazo previsto no artigo 54 da Lei nº 9.784/99, relativamente à revisão de atos administrativos, os pronunciamentos desta Corte são reiterados no sentido de não ser aplicável a ato complexo como é o da aposentadoria, vale dizer, fica afastado quando se faz em jogo a atuação do Tribunal de Contas da União, iniludivelmente também administrativa, apreciando o cálculo dos proventos da aposentadoria para homologá-la ou não - precedentes: Mandados de Segurança nº 24.997-8/DF, 25.090-9/DF e 25.192-1/DF, relatados pelo Ministro Eros Grau, com acórdãos publicados no Diário da Justiça de 1º de abril de 2005 - os concernentes aos dois primeiros - e 6 de maio de 2005, respectivamente. (g.n.) . 
5.5.	Calcado nesta premissa, este Tribunal editou a Súmula 278:
Os atos de aposentadoria, reforma e pensão têm natureza jurídica de atos complexos, razão pela qual os prazos decadenciais a que se referem o § 2º do art. 260 do Regimento Interno e o art. 54 da Lei nº 9.784/99 começam a fluir a partir do momento em que se aperfeiçoam com a decisão do TCU que os considera legais ou ilegais, respectivamente.
5.6.	Deste modo, não há que se acolher os argumentos em favor da recorrente.
6.	Da pensão civil na condição de menor sob guarda ou pessoa designada e inválida.
6.1.	Defende-se no recurso que tem direito à pensão civil na condição de menor sob guarda e de pessoa designada e inválida, aduzindo os seguintes argumentos:
a) é deficiente e o avô, instituidor da pensão, passou a deter sua guarda em 1987 continuando a assumir todas as responsabilidades, tendo em vista que seus pais não possuíam condições financeiras e emocionais;
b) requereu, junto ao TRE, o pagamento da pensão em decorrência da morte de seu avô, juntando documentos comprobatórios da necessidade da pensão e da dependência econômica;
c) em 6/12/1991, por meio da Portaria n. 153/91, de 17/12/1991, foi concedida pensão a ela, já reconhecida nos autos como incapaz, bem assim para seu primo Felippe Rabelo Souto Maior, na condição de menor sob guarda;
d) o outro beneficiário da pensão, Felippe Rabelo Souto Maior, antes de atingir a maioridade, alegou ter adquirido doença mental e a pensão passou a ser vitalícia, havendo alteração de fundamento legal, nos termos do art. 215 c/c com o art. 217, II, alínea "e", ambos da Lei 8.112/1990 (Portaria PTRE 605/04, de 30/4/2004) , esse ato de pensão foi julgado legal, em 26/8/1993, nos autos do TC Processo 475.531/1991-4;
e) foi reconhecida fraude no termo de guarda e na interdição do outro beneficiário, Felippe Rabelo Souto Maior, sendo ele excluído da pensão a partir de 9/7/2008, na ocasião foi ratificada a legalidade da pensão da recorrente;
f) o restaurante que seu pai possuía, em 1978, somente gerou despesas à família, tendo ele falecido em 10/5/1994, não lhe deixando nenhum bem;
g) sua mãe, servidora pública do Estado da Paraíba, é professora e seu salário nunca foi suficiente para o sustento delas, pois os custos são altos e ambas são doentes;
h) cita a Súmula TCU 35 que dispõe: "Não constitui economia própria, excludente da concessão de pensão especial, renda incapaz de proporcionar subsistência condigna";
i) anexa declarações que afirmam ela ser dependente de seu avô;
j) a SEFIP reconheceu a dependência da recorrente em relação ao instituidor;
Análise
6.2.	Primeiramente, cabe ressaltar que o fato de a Sefip ter considerado o benefício da recorrente legal não a socorre, tendo em vista que o parecer da unidade técnica é apenas opinativo e quem decide sobre os processos do Tribunal de Contas da União são as Câmaras e Plenário, por intermédio de seus Ministros.
6.3.	É legal a pensão civil concedida a menor sob guarda cujo fato gerador tenha ocorrido anteriormente à entrada em vigor da alteração promovida no art. 217 da Lei 8.112/1990 pela MP 664/2014, desde que a dependência econômica do menor em relação ao instituidor da pensão não seja descaracterizada.
6.4.	Esta Corte de Contas tem firme entendimento no sentido de que a pensão concedida à menor sob guarda só deve prosperar se houver no processo prova inconteste da dependência econômica e, principalmente, da incapacidade econômica dos pais do habilitando, que são os que detêm a responsabilidade precípua pelo sustento dos filhos, e não o Erário (Decisões 641/1999-TCU-Plenário e 233/2000-TCU-1ª Câmara; Acórdão 646/2003-TCU-Segunda Câmara, 171/2005-TCU-2ª Câmara, 2.224/2011-TCU-1ª Câmara e 261/2005-TCU -Plenário, entre outros) .
6.5.	No caso em tela, por intermédio de consulta realizada às bases de informações da Relação Anual de Informações Sociais RAIS e do Cadastro Nacional de Empresas - CNE (peça 21) , restou demonstrado que à época do óbito do instituidor, em 29/10/1991, os genitores da recorrente eram economicamente ativos, o que evidencia que os mesmos possuíam condições financeiras de sustentar a sua filha.
6.6.	Ficou comprovado que a mãe da recorrente, Elizabeth Anne Dore Uchoa (CPF XXX.398.174-XX) , é servidora pública do Governo do Estado da Paraíba desde 27/4/1982 e, desde 9/10/2015, também é sócia da empresa Souto Maior Manicure LTDA - ME (CNPJ 23.109.262/0001-94) . Já para o pai, Roberto Vilar Souto Maior (CPF XXX.513.504-XX) , era empresário individual do ramo de restaurantes e similares desde 8/9/1978 (CNPJ 09.238.726/0001-31) e veio a falecer cerca de 3 anos após o óbito do instituidor do benefício, em 6/4/1994.
6.7.	Assim, a despeito de o instituidor possuir a guarda judicial da então menor à época de seu óbito e arcar com várias de suas despesas, seus pais possuíam condições financeiras de manter o seu sustento, o que descaracteriza a sua dependência econômica em relação ao seu avô, para fins previdenciários. Assim, a pensão nunca deveria ter sido deferida na qualidade de menor sob guarda, não havendo também como prosperar na condição de pessoa designada inválida.
6.8.	Cabe ressaltar que precedentes do TCU definem os contornos para se verificar a dependência econômica, os quais podem ser sintetizados abaixo: 
a) A condição de dependente para efeitos fiscais (declaração de ajuste anual de imposto de renda) não é bastante para comprovar a efetiva dependência econômica do beneficiário da pensão em relação ao instituidor, que deve ser corroborada por outros elementos, uma vez que a dependência para fins tributários não se confunde com a dependência econômica para fins previdenciários, pois há distinções de natureza, propósito e abrangência entre elas. (v.g Acórdão 10132/2017-TCU-Segunda Câmara e Acórdão 6457/2017-TCU-Primeira Câmara) .
b) A comprovação da dependência econômica em relação ao instituidor da pensão civil não pode ser efetuada apenas mediante justificação judicial, uma vez que esse procedimento possui natureza meramente declaratória. (v.g Acórdão 7501/2017-TCU-Primeira Câmara e Acórdão 13179/2016-TCU-Segunda Câmara) ;
c) A manutenção do padrão de vida do beneficiário da pensão não é condição a ser considerada para a comprovação da dependência econômica em relação ao benefício, uma vez que pensão não é herança, assim, nos termos da Constituição Federal, o nível mínimo necessário para caracterizar a subsistência condigna e, portanto, a inexistência de dependência econômica para fins de benefício de pensão, é a percepção do salário mínimo, não se confundindo subsistência condigna com manutenção de padrão de vida. (v.g Acórdão 6457/2017-TCU-Primeira Câmara e Acórdão 5242/2017-TCU-Primeira Câmara e Acórdão 4941/2016-TCU-Primeira Câmara) .
6.9.	Deste modo, os citados precedentes demonstram que os documentos trazidos pelo recorrente são insuficientes para comprovar a dependência econômica do instituidor, tendo em vista que os genitores aferiram rendimentos. Os pais são os primeiros responsáveis pelo sustento dos filhos e somente sua absoluta incapacidade em provê-los autoriza a transferência dessa responsabilidade para terceiros.
CONCLUSÃO
7.	Da análise anterior, conclui-se que:
a) não incide nos processos do TCU a decadência prevista no art. 54 da Lei 9.784/1999;
b) a recorrente não tem direito à pensão civil na condição de menor sob guarda ou pessoa designada inválida.
7.1.	Com base nessas conclusões, propõe-se o não provimento do recurso.
PROPOSTA DE ENCAMINHAMENTO
8.	Ante o exposto, submetem-se os autos à consideração superior, propondo-se, com fundamento no art. 48 da Lei 8.443/1992 c/c os artigos 285 e 286, parágrafo único, do RI/TCU:
a)	conhecer do recurso para, no mérito, negar-lhe provimento; e 
b)	dar ciência do acórdão que for prolatado à recorrente e aos demais interessados, ressaltando-se que o relatório e o voto que o acompanharem podem ser consultados no endereço www.tcu.gov.br/acordaos, no dia seguinte ao de sua oficialização."
É o Relatório.

Rinaldo Mouzalas de Souza e Silva (OAB/PB 11.589) e Jeferson Fernandes Pereira (OAB/DF 39.674).

Procurador Sergio Ricardo Costa Caribé.

PENSÃO CIVIL. MENOR SOB GUARDA. NÃO COMPROVAÇÃO DA DEPENDÊNCIA ECONÔMICA. ILEGALIDADE. PEDIDO DE REEXAME. IMPROCEDÊNCIA DOS ARGUMENTOS. ELEMENTOS INSUFICIENTES PARA A ALTERAÇÃO DO JUÍZO ANTERIOR. NÃO PROVIMENTO.

PENSÃO CIVIL (PCIV)

Secretaria de Recursos e Secretaria de Fiscalização de Pessoal.

O Pedido de Reexame interposto em face do Acórdão 1504/2018-TCU-Segunda Câmara, por meio do qual foi considerado ilegal o ato de concessão de pensão civil referente a Anne Elizabeth Souto Maior, deve ser conhecido, eis que presentes os requisitos de admissibilidade fixados nos arts. 33 e 48 da Lei 8.443/1992.
2.	Quanto ao mérito, verifico que a Secretaria de Recursos (Serur) abordou, com bastante propriedade, todos os argumentos aduzidos pela recorrente, esgotando a análise da matéria e tornando desnecessária, por conseguinte, a adução de considerações adicionais.
3.	Sendo assim, acolho como razões de decidir os argumentos oferecidos pela unidade técnica, corroborados pelo Ministério Público de Contas e, destarte, entendo que deve ser negado provimento ao Pedido de Reexame, mantendo-se em seus exatos termos o acórdão recorrido, sem prejuízo do reforço das considerações a seguir, dado o caráter pedagógico que pode ser conferido às deliberações do Tribunal.
4.	Consoante bem esclarecido na instrução da Serur, o Supremo Tribunal Federal já se pronunciou acerca da não incidência da decadência administrativa, em face da inaplicabilidade do art. 54 da Lei 9.784/1999 aos processos por meio dos quais o TCU aprecia atos de pessoal, exercendo a competência constitucional de controle externo (art. 71, inciso III, da CF/1988) , consoante o MS 24.859/DF, de 4/8/2004, ementado a seguir:
EMENTA: CONSTITUCIONAL. ADMINISTRATIVO. PENSÃO. T.C.U.: JULGAMENTO DA LEGALIDADE: CONTRADITÓRIO. PENSÃO: DEPENDÊNCIA ECONÔMICA.
I. - O Tribunal de Contas, no julgamento da legalidade de concessão de aposentadoria ou pensão, exercita o controle externo que lhe atribui a Constituição Federal, art. 71, III, no qual não está jungindo a um processo contraditório ou contestatório. Precedentes do STF. 
II. - Inaplicabilidade, no caso, da decadência do art. 54 da Lei 9.784/99. 
III. - Concessão da pensão julgada ilegal pelo TCU, por isso que, à data do óbito do instituidor, a impetrante não era sua dependente econômica. 
IV. - MS indeferido.
5.	Acerca da questão referente à pensão civil, verifica-se que é legal a concessão a menor sob guarda cujo fato gerador tenha ocorrido anteriormente à entrada em vigor da alteração promovida no art. 217 da Lei 8.112/1990, pela MP 664/2014, desde que a dependência econômica do menor em relação ao instituidor da pensão não seja descaracterizada.
6.	Nesse contexto, a situação de dependência dos menores sob guarda é juris tantum e, após a verificação, pelo Tribunal, de que há elementos capazes de afastar, por prova em contrário, a presunção de dependência, o benefício pode ser inquinado.
7.	No caso concreto constatou-se, por intermédio de consulta realizada às bases de informações da Relação Anual de Informações Sociais e do Cadastro Nacional de Empresas que, à época do óbito do instituidor (29/10/1991) , os genitores da recorrente eram economicamente ativos, auferiam rendimentos, evidenciando que possuíam condições financeiras para sustentar a filha.
8.	O presente Pedido de Reexame apresenta contornos similares a diversos outros casos processados no Tribunal, entre os quais trago a lume, por seu teor elucidativo para o deslinde do presente recurso, o brilhante Voto proferido pelo Ministro Ubiratan Aguiar para o Acórdão 646/2003-TCU-Segunda Câmara, a saber:
"8. Fica claro que os genitores dos interessados têm plenas condições de sustentar seus filhos, pois são sadios e aptos para o trabalho, sendo sempre os pais os primeiros responsáveis pelo sustento e manutenção dos filhos. Não há, portanto, insuficiência econômica dos genitores, que têm todos os meios para a manutenção dos ora interessados. 
9. Conforme tem entendido a jurisprudência deste Tribunal de Contas da União, pensão não é herança, não podendo ser considerada dependência a manutenção de padrão de vida dos beneficiários (cf. Decisão nº 641/99, Plenário, Ata nº 32) . Assim, 'ainda que se admita que a supressão do benefício pensional tenha reflexos negativos sobre o atual padrão de vida do interessado, não há como reconhecer que tal benefício seja indispensável à sua subsistência.' (DC-0233-28/00-1) . 
10. Apenas na hipótese de absoluta incapacidade dos pais, seria razoável admitir-se a transferência da responsabilidade de prover os meios de subsistência dos menores."
	Ante o exposto, VOTO por que seja adotada a deliberação que ora submeto a este Colegiado.
TCU, Sala das Sessões Ministro Luciano Brandão Alves de Souza, em 17 de março de 2020.
AROLDO CEDRAZ 
Relator